【裁判字號】    97,訴,325
【裁判日期】    980218
【裁判案由】    清償債務
【裁判全文】
臺灣雲林地方法院民事判決               97年度訴字第325號
原      告  丙○○
被      告  乙○○
                        巷2號.
            戊○○
上二人共同
訴訟代理人  江克釗律師
上列當事人間請求清償債務事件，本院於民國98年2 月4 日言詞
辯論終結，判決如下：
    主  文
原告之訴及假執行之聲請均駁回。
訴訟費用新臺幣貳萬仟柒佰柒拾元由原告負擔。
    事實及理由
一、原告起訴主張：
  (一)、被告及訴外人甲○○於民國（下同）96年1 月2 日以被告
      戊○○所簽發之支票6 張【面額共計新臺幣（下同）212
      萬元，下稱系爭支票】、戊○○所有坐落雲林縣斗六市○○段297 地號土地（下稱297 地號土地）所有權狀、訴外
      人即甲○○之夫辛○○所簽發之支票2 張（面額共計18萬
      元）、甲○○為抵押權人之他項權利證明書、訴外人即甲○○胞妹李月娟簽發之本票、李月娟所有坐落高雄市○○
      區○○段5 小段102 地號、權利範圍30萬分之495 土地及
      其上同段2685建號建物之房地所有權狀為擔保，向原告借
      230 萬元，約定於96年9 月11日清償並取回擔保品，但屆
      期竟未清償，經原告一再找尋，被告、甲○○及訴外人己○○、廖婉晴、庚○○乃於96年10月20日承諾從96年12月
      起分3 個月還清，爾後卻避不見面，屢經催討未果。為此
      ，請求被告清償債務，並聲明：被告應給付原告230 萬元
      ，及均自支付命令送達被告之翌日即97年7 月18日起至清
      償日止，按年息百分之五計算之利息；原告願供擔保，請
      准予宣告假執行。
  (二)、對被告抗辯之陳述：
    1.原告不認識被告二人，係因與甲○○熟識，經甲○○介紹
      ，且提供之擔保價值超過借款金額，所以才借錢給被告及
      甲○○三人，原告不知道被告及甲○○間是否有金錢糾紛
      存在。
    2.被告及甲○○未於96年1 月3 、4 日將不動產設定抵押權
      給原告時，原告即催促被告等人完成設定，不然應將所欠
      款項清償或將支票兌現，但甲○○一直保證他們三人皆有
      還錢之準備，請原告暫時不要將支票兌現，甲○○並多次
      拿支票換回原來的支票，原告顧及若不答應，不但傷及與
      甲○○間之情誼，且更不可能拿回所借的錢，才無奈的相
      信其等將於96年9 月11日還款之約定。
    3.系爭支票一直由原告持有中，被告陳稱辛○○唆使丁○○
      、李松謚等人持系爭支票向被告二人追索賭債，顯為不實
      之虛構。
    4.原告不熟識法律規定，準備之文件不齊全，有何稀奇？原
      告本想委請律師要債，但因律師費需10萬元，且不保證能
      要得到，經友人介紹到鄉公所諮詢，才知道聲請發支付命
      令只需1,000 元，不像被告欠錢不還，還有錢委請律師，
      實不厚道，與借錢時判若兩人。
    5.被告戊○○於鈞院97年9 月26日開庭時說土地所有權狀於
      銀行櫃台遺失，現又於答辯狀中說上下車開車門時掉落等
      語，前後矛盾不實。
    6.被告戊○○於答辯狀中陳稱其於96年6 、7 月間經常造訪
      辛○○，顯見其與辛○○、甲○○關係密切良好，倘若辛○○撿到土地所有權狀，理應會盡其所能協助被告戊○○
      向銀行辦理貸款，沒有理由撿到土地所有權狀卻故意不交
      還被告，此種說法違背常理。又辛○○及其家人若早在96
      年6 、7 月就撿到該土地所有權狀，辛○○早就應拿該權
      狀及支票向被告要債，被告也應早已對辛○○提出侵占之
      告訴，為何辛○○及被告戊○○均未為此？
    7.被告戊○○為圖惡意脫產，故意於96年7 月30日辦理所有
      權狀遺失之補發手續，於96年10月16日取得新所有權狀後
      ，隨即於96年10月25日設定400 萬元之抵押權予訴外人黃
      竹成，顯已觸犯刑法第171 條誣告罪及刑法第214 條之使
      公務員登載不實罪。
    8.甲○○及其家人早已拒接原告之電話，並搬遷至高雄，原
      告曾多次前往高雄找尋，皆未尋獲，被告陳稱原告故意將
      甲○○及其子女同列為被告，是企圖利用其等出庭作偽證
      等語，實為污辱及毀謗。
二、被告之答辯：
  (一)、原告住所位於桃園縣龜山鄉，被告二人則世居雲林縣斗六
      市，兩地相隔遙遠，又無生意往來，未曾謀面，不可能有
      借貸關係。且被告戊○○與辛○○間有自然債務之糾紛，
      近兩年來常有民、刑事訴訟發生，不可能為其配偶及子女
      擔當連帶保證人向原告借款。
  (二)、又原告提出由被告戊○○所簽發之票號AZ0000000 、AZ00
      00000 、AZ0000000 等支票係於96年2 月5 日領用，另票
      號LX0000000 、LX0000000 、LX0000000 等支票係於96年
      5 月9 日領用，均係在借款日期之後，被告戊○○何以能
      持以向原告借錢？足證原告所訴情節，均為通謀虛構。
  (三)、系爭支票原係被告戊○○向辛○○簽賭六合彩，交付辛○○10多張支票中之6 張，屬自然債務。辛○○唆使證人丁○○及訴外人李松謚持其出具之討債委託書，於97年3 月
      8 日下午9 時30分，到被告位於雲林縣斗六市○○路557
      號店裏，強索賭債並打傷被告戊○○，嗣辛○○及證人丁○○因恐事情鬧大，乃聲請雲林縣斗六市調解委員會調解
      ，被告戊○○為息事寧人，而與其等無條件成立調解。而
      包括系爭支票在內之14張支票於97年3 月8 日尚由辛○○
      持有中，原告竟仍主張系爭支票是被告二人於96年1 月2
      日持以向其質借230 萬元，可見原告所述不實。
  (四)、另系爭支票上之發票日，並非被告戊○○所書寫，同樣由
      被告戊○○交付辛○○之票號LX0000000 支票，因未填載
      日期，由鈞院於96年度六簡字第262 號給付票款訴訟，判
      決該案原告郭崑仁敗訴。
  (五)、至於原告提出之297 地號土地所有權狀，是已公告作廢之
      遺失物，倘若原告於96年1 月2 日即執有該所有權狀，何
      以於97年6 月5 日聲請發支付命令時不一併提出？又如被
      告戊○○同意偕同辦理抵押權設立登記，以原告之精明，
      豈容空置而無所作為至今？且若被告戊○○曾提供該土地
      之所有權狀質押予原告，之後才謊報遺失，也不應遲至96
      年7 月30日始向地政事務所申請重發。何況，原告如認為
      被告戊○○有謊報遺失所有權狀，惡意脫產之嫌，此乃構
      成誣告及偽造文書罪，何以原告不對被告戊○○提起刑事
      告訴？
  (六)、被告戊○○因積欠辛○○六合彩賭債，所以簽發十餘張未
      填載日期之支票交予辛○○，供作質押，雙方約定被告戊○○償還賭債時贖回支票。因此，在96年6 、7 月間，被
      告戊○○經常造訪辛○○，或清償債務，或要求寬延清償
      日期，並曾一度試圖向銀行申請提高貸款額度應急，於是
      將土地所有權狀等貸款文件放置在車門內側夾盒內備用，
      可能於上下車開車門時不小心掉落，被辛○○或其家人撿
      藏，並交由原告附於97年9 月10日之準備書狀為證，應屬
      合理之懷疑。
  (七)、綜上所述，本件訴訟顯然是辛○○假手原告提起，其將甲○○及己○○、廖婉晴、庚○○同列為被告，無非是想利
      用其等出庭作偽證，以附合其說，曚混真實。
  (八)、答辯之聲明：原告之訴及假執行之聲請均駁回；如為不利
      被告之判決，願供擔保請准予宣告免為假執行。
三、得心證之理由：
  (一)、按當事人主張有利於己之事實者，就其事實有舉證之責任
      ，民事訴訟法第277 條前段定有明文。所謂舉證，係指就
      爭訟事實提出足供法院對其所主張者為有利認定之證據而
      言，若所舉證據，不能對其爭訟事實為相當之證明，自無
      從認定其主張為真正。又民事訴訟如係由原告主張權利者
      ，應先由原告負舉證之責，若原告先不能舉證，以證實自
      己主張之事實為真實，則被告就其抗辯事實即令不能舉證
      ，或其所舉證據尚有疵累，亦應駁回原告之請求，此為舉
      證責任分擔之原則，最高法院17年上字第917 號著有判例
      可資參照。另稱消費借貸者，謂當事人約定，一方移轉金
      錢或其他代替物之所有權於他方，而他方以種類、品質、
      數量相同之物返還之契約，為民法第474 條第1 項所明定
      。亦即，當事人間須有借貸之意思表示合致，且須有金錢
      或其他代替物之交付，始能成立借貸之法律關係（最高法
      院88年度台上字第2260號、88年度台上字第1346號判決意
      旨參照）。
  (二)、原告主張被告向其借款之事實，為被告所否認，依照上開
      說明，應由原告就兩造間有借貸合意及交付金錢之事實，
      負舉證責任。而原告固提出系爭支票及297 地號土地所有
      權狀為證，惟查：
    1.被告二人均否認有收受原告所交付之230 萬元，原告就此
      部分事實從未提出任何證據證明之，揆諸前開說明，已難
      認兩造間有消費借貸契約存在。又原告僅空言陳稱借款時
      被告乙○○亦在場，與被告戊○○及甲○○共同向原告借
      款等語，並未提出任何證據以實其說，故就被告乙○○部
      分，原告之主張亦顯然不足採。
    2.至於被告戊○○部分，原告雖提出被告戊○○所簽發之系
      爭支票6 紙為證，然該支票是甲○○拿給原告，換回甲○○先前所交付之支票等情，為原告所自承。又系爭支票中
      票號AZ0000000 、AZ0000000 、AZ0000000 等支票是於96
      年2 月5 日領用；票號LX0000000 、LX0000000 、LX0000
      000 等支票是於96年5 月9 日領用，為兩造所不爭執，並
      有合作金庫銀行存戶領用票據狀態查詢單在卷足憑（見本
      院卷第52頁）。再佐以系爭支票原係由辛○○持有，且辛○○曾於97年3 月5 日出具委託書，委託李松謚向被告戊○○催討債務，證人丁○○一同前往，雙方發生衝突，證
      人丁○○因而毆傷被告戊○○，被告戊○○及辛○○、丁○○等人乃於雲林縣斗六市調解委員會成立調解，被告戊○○無條件原諒證人丁○○及辛○○，並撤回對其二人之
      傷害告訴等情，業經證人丁○○到庭結證屬實，並有委託
      書、調解書及臺灣雲林地方法院檢察署檢察官97年度偵字
      第2624號不起訴處分書在卷可稽（見本院卷第53、55、59
      、96頁背面、97頁正面），可見被告戊○○陳稱系爭支票
      是其交給辛○○用以清償六合彩賭債之事實非虛。而系爭
      支票既係被告戊○○交予辛○○，之後才輾轉由原告取得
      ，並非被告戊○○直接交予原告，且原告取得支票時間又
      係在96年1 月2 日原告所稱借款日期後，自不得僅因原告
      持有被告戊○○所簽發之支票，即遽認原告與被告戊○○
      間有消費借貸關係存在。
    3.另原告雖提出被告戊○○所有之297 地號土地所有權狀為
      證，然單純持有所有權狀並不能擔保債權，須於該土地上
      設定抵押權，才能擔保債權之實現，此為社會普遍大眾所
      知悉，原告不可能不知。倘若兩造間有消費借貸關係存在
      ，理應於辦妥抵押權設定登記後才交付借款，但原告卻未
      要求被告戊○○辦理抵押權設定，實有悖常理。因此，僅
      單純持有所有權狀，亦無法證明被告戊○○向原告借款之
      事實。
    4.此外，原告提出辛○○簽發之支票、甲○○為抵押權人之
      他項權利證明書、李月娟所有坐落高雄市○○區○○段5
      小段102 地號土地及同段2685建號建物所有權狀及李月娟
      簽發之本票，均與本件兩造間是否有消費借貸契約存在之
      待證事實無關，不得據以為證。
  (三)、綜上所述，原告未能證明其有交付金錢予被告二人之事實
      ，且原告未提出任何證據證明其與被告乙○○間有消費借
      貸之合意存在；另原告提出之支票6 紙及所有權狀1 張，
      均無法說明其與被告戊○○間確有消費借貸契約存在，已
      如前述，揆諸首開說明，即不得為有利於原告之認定。從
      而，原告依據消費借貸契約之法律關係，請求被告返還借
      款230 萬元及均自97年7 月18日起至清償日止，按年息百
      分之五計算之法定遲延利息，為無理由，應予駁回。又原
      告之訴既經駁回，其假執行之聲請，已失所附麗，應併予
      駁回。
四、本件事證已臻明確，兩造其餘攻擊防禦方法及所提之證據，
    與判決結果不生影響，不另論述，併此敘明。
五、本件支出之訴訟費用為裁判費貳萬仟柒佰柒拾元，應全由
    原告負擔。
六、訴訟費用負擔之依據：民事訴訟法第78條。
中    華    民    國    98    年    2     月    18    日
                  民事第一庭        法  官  蔡碧蓉
如對本判決上訴，須於判決送達後20日內向本院提出上訴狀。
中    華    民    國    98    年    2     月    18    日
                                    書記官  蘇靜怡


司法院資訊處製作；財團法人民間司法改革基金會備份。
